---
title: "cv-ml-lab · relatório estatístico"
subtitle: "inferência pós-hoc sobre os artefatos do run"
lang: pt
date: today
params:
  run_id: "latest"
  root: null
format:
  html:
    toc: true
    toc-depth: 3
    toc-title: "Conteúdo"
    embed-resources: true
    code-fold: true
    code-summary: "ver código"
    fig-width: 7
    fig-height: 4.2
    theme: cosmo
    tbl-cap-location: top

execute:
  warning: false
  message: false
  echo: false
---

```{r}
#| include: false
suppressMessages(devtools::load_all(here_pkg <- ".", quiet = TRUE))
library(ggplot2)

# Erro de "não há run ainda" é o caso comum ao usar o repo pela primeira vez.
# Sem este tryCatch ele sai enterrado no backtrace do Quarto e parece falha de
# renderização, quando é só ausência de dado.
run <- tryCatch(
  read_run(params$run_id, params$root),
  error = function(e) {
    stop(
      "\n\n", conditionMessage(e),
      "\n\nO relatório LÊ artefatos, não treina. Gere um run antes:\n",
      "    just train cnn mnist        (ou: just smoke cnn mnist)\n",
      "e então:\n",
      "    just report-html            (ou: just report-html latest results/_smoke)\n",
      call. = FALSE
    )
  }
)
m <- run$manifest
paired <- paired_accuracies(run$seed_metrics, "test")
tt <- paired_t(paired)

pct <- function(x) sprintf("%.2f%%", 100 * x)
pp <- function(x) sprintf("%+.2f pp", 100 * x)

eda_dir <- file.path(results_root(params$root), "datasets", m$dataset_id)
tem_eda <- dir.exists(eda_dir)
joined <- if (tem_eda) join_predictions_eda(run, root = params$root) else NULL
```

## Identificação

```{r}
#| tbl-cap: "Procedência do run"
knitr::kable(data.frame(
  Campo = c("Run", "Modelo", "Dataset", "Commit", "Seeds", "Épocas finais", "Orçamento", "Acelerador"),
  Valor = c(
    run$run_id, m$model,
    if (nzchar(m$subset)) paste0(m$dataset, "/", m$subset) else m$dataset,
    m$commit, m$n_seeds, m$final_epochs, m$budget, m$accelerator
  )
))
```

::: callout-note
## O que este relatório não faz

Nenhum número aqui influenciou qual modelo foi entregue. A seleção baseline-vs-tunada aconteceu no pipeline Python, na **validação**, usando apenas médias, antes de qualquer teste de hipótese existir. Como o treino não calcula p-valor, nenhum p-valor pode vazar para a decisão.

Configuração selecionada: **`r m$selected_label`**.
:::

## Variância medida

```{r}
#| results: asis
v <- m$variance
fontes <- c(
  "inicialização dos pesos" = isTRUE(v$vary_init),
  "ordem dos dados" = isTRUE(v$vary_data_order),
  "split treino/validação" = isTRUE(v$vary_split)
)
variadas <- names(fontes)[fontes]
cat("Fontes que **variaram** entre as seeds:", paste(variadas, collapse = ", "), "\n\n")
if (isTRUE(v$uses_official_split)) {
  cat("O dataset usa split de validação **oficial**, então o split não é uma fonte de variância aqui.\n\n")
}
if (length(variadas) <= 1) {
  cat("::: {.callout-warning}\n## Intervalos subestimados\n\n",
      "Apenas uma fonte de variância foi randomizada. Split e ordem de dados ficaram ",
      "idênticos entre as seeds, então os intervalos abaixo medem só a variabilidade da ",
      "inicialização e são **mais estreitos que a incerteza real** ",
      "(Bouthillier et al., MLSys 2021). Para medir a variância completa, ligue ",
      "`vary_data_order` e `vary_split` em `configs/train.yaml`.\n:::\n\n", sep = "")
}
```

## Acurácia por seed

```{r}
#| fig-cap: "Cada linha liga o mesmo par de sementes nos dois arms."
plot_paired_seeds(run$seed_metrics, "test")
```

```{r}
#| tbl-cap: "Acurácia de teste por seed"
knitr::kable(
  transform(paired,
    baseline = sprintf("%.2f%%", 100 * baseline),
    tuned = sprintf("%.2f%%", 100 * tuned),
    diff = sprintf("%+.2f pp", 100 * diff)
  ),
  col.names = c("seed", "baseline", "tunada", "Δ")
)
```

## Teste pareado

```{r}
#| results: asis
if (is.na(tt$p_value)) {
  cat("As diferenças por seed são constantes (desvio zero), então o teste t é indefinido. ",
      "Acontece quando a busca devolve a própria configuração baseline.\n")
} else {
  w <- paired_wilcoxon(paired)
  cat(sprintf("- **Diferença média**: %s (baseline %s → tunada %s)\n",
              pp(tt$diff_mean), pct(mean(paired$baseline)), pct(mean(paired$tuned))))
  cat(sprintf("- **t pareado**: t(%d) = %.3f, p = %.4f\n", tt$df, tt$t, tt$p_value))
  cat(sprintf("- **IC95%% da diferença**: [%s, %s]\n", pp(tt$ci_low), pp(tt$ci_high)))
  cat(sprintf("- **Cohen's d_z**: %.3f, IC95%% [%.3f, %.3f]\n",
              tt$cohens_dz, tt$dz_ci_low, tt$dz_ci_high))
  cat(sprintf("- **Wilcoxon pareado** (robustez, sem supor normalidade): p = %.4f\n", w$p_value))
}
```

```{r}
#| fig-cap: "O intervalo cruzando o zero indica que a direção do efeito não está estabelecida."
#| fig-height: 2.2
p <- plot_difference_ci(tt)
if (!is.null(p)) p
```

O intervalo do `d_z` é o que o pipeline anterior não fornecia. Um tamanho de efeito sem incerteza é um número solto: com poucas seeds, o próprio `d_z` tem erro grande, e o intervalo mostra isso.

### Equivalência

```{r}
#| results: asis
eq <- equivalence_tost(paired)
if (is.null(eq)) {
  cat("TOST indisponível para este run.\n")
} else {
  cat(sprintf("Margem de equivalência de 1 p.p.: p = %.4f.\n\n%s\n", eq$p_tost, eq$decision))
}
```

Com poucas seeds, "não significativo" é o desfecho mais provável, e **não** significa "equivalente". O TOST responde à pergunta que o teste t nunca responde: a diferença é pequena o bastante para ser irrelevante?

## Estimativas robustas

```{r}
#| tbl-cap: "IQM com IC por bootstrap"
rs <- robust_summary(run, "test")
knitr::kable(data.frame(
  arm = c("baseline", "tunada"),
  IQM = c(pct(rs$baseline_iqm), pct(rs$tuned_iqm)),
  IC95 = c(
    sprintf("[%s, %s]", pct(rs$baseline_ci_low), pct(rs$baseline_ci_high)),
    sprintf("[%s, %s]", pct(rs$tuned_ci_low), pct(rs$tuned_ci_high))
  )
))
```

`r sprintf("**P(tunada > baseline) = %.2f**", rs$prob_improvement)` — a probabilidade de melhoria responde "vale trocar?", pergunta distinta da que o p-valor responde (evidência contra a hipótese nula). Método de intervalo: `r rs$ci_type`.

A média interquartil descarta os extremos: com 5 execuções, um outlier domina a média e a mediana joga metade da informação fora (Agarwal et al., NeurIPS 2021).

## McNemar

```{r}
#| results: asis
mc <- mcnemar_from_run(run)
cat(sprintf("Par usado: seed %s (baseline) contra seed %s (tunada), ambas as de melhor **validação**.\n\n",
            m$mcnemar_baseline_seed, m$mcnemar_tuned_seed))
cat(sprintf("- Discordâncias: n01 = %d (só a tunada acerta), n10 = %d (só a baseline acerta)\n", mc$n01, mc$n10))
cat(sprintf("- Método: `%s`, p = %.4e\n", mc$method, mc$p_value))
```

O McNemar opera no nível do exemplo, e o teste t no nível da seed. São perguntas diferentes, e podem discordar: o t pode não detectar diferença entre médias de poucas seeds enquanto o McNemar detecta discordância sistemática entre milhares de exemplos.

Escolher a seed pela melhor validação, e nunca pela melhor acurácia de teste, é o que impede o conjunto de teste de entrar na escolha do que reportar.

## Métricas pós-hoc

```{r}
#| tbl-cap: "Calculadas a partir das predições exportadas, sem retreinar"
met <- run_metrics(run) |>
  dplyr::filter(split == "test") |>
  dplyr::group_by(arm) |>
  dplyr::summarise(
    acurácia = mean(accuracy),
    `balanced accuracy` = mean(balanced_accuracy),
    `F1 macro` = mean(f1_macro),
    .groups = "drop"
  )
knitr::kable(met, digits = 4)
```

```{r}
#| results: asis
gap <- met$acurácia - met$`balanced accuracy`
if (any(gap > 0.05)) {
  cat("::: {.callout-important}\n## Acurácia é enganosa neste dataset\n\n",
      sprintf("A diferença entre acurácia e balanced accuracy chega a %.1f pontos percentuais. ", 100 * max(gap)),
      "Isso indica que o modelo acerta a classe majoritária e falha nas raras. ",
      "Reporte balanced accuracy ou F1 macro, não acurácia.\n\n",
      "Nada disso exigiu retreinar: as predições por exemplo estavam exportadas, ",
      "então a escolha de métrica foi feita **depois** do experimento.\n:::\n", sep = "")
}
```

```{r}
#| fig-cap: "Matriz de confusão do arm selecionado (seed de melhor validação)."
sel_seed <- if (m$selected_arm == "tuned") m$mcnemar_tuned_seed else m$mcnemar_baseline_seed
sel <- run$predictions |>
  dplyr::filter(arm == m$selected_arm, split == "test", seed_init == sel_seed)
plot_confusion(confusion_matrix(sel$y_true, sel$y_pred, m$class_names))
```

```{r}
#| tbl-cap: "Métricas por classe do arm selecionado"
knitr::kable(per_class_metrics(sel$y_true, sel$y_pred, m$class_names), digits = 3)
```

## Orçamento de busca

```{r}
#| fig-cap: "Se a curva ainda sobe no fim, o orçamento de busca não saturou."
p <- if (!is.null(run$trials)) plot_evp_curve(run$trials) else NULL
if (!is.null(p)) p
```

```{r}
#| results: asis
if (is.null(run$trials)) {
  cat("Histórico de trials indisponível para este run.\n")
} else {
  cat(sprintf("Melhor trial da busca: val_acc = %.4f em %d trials completos.\n\n",
              m$search_best_val_acc, sum(run$trials$state == "COMPLETE")))
  cat("Reportar o melhor de N trials como se fosse o desempenho do método é um ",
      "estimador enviesado para cima: quanto mais trials, maior o máximo, mesmo sem ",
      "ganho real (Dodge et al., EMNLP 2019). Por isso a decisão final vem do ",
      "retreino multi-seed, não da busca.\n", sep = "")
}
```

## Erro cruzado com o dataset

```{r}
#| eval: !expr tem_eda
#| fig-cap: "A média global esconde classes em que o modelo falha por completo."
plot_error_by_class(joined, "test")
```

```{r}
#| eval: !expr tem_eda
#| fig-cap: "Erro por faixa de intensidade média da imagem."
plot_error_vs_feature(joined, "mean_intensity", "test")
```

```{r}
#| eval: !expr tem_eda
#| fig-cap: "Dificuldade do dado contra instabilidade de treino."
plot_error_consistency(consistently_wrong(run, "test"))
```

```{r}
#| eval: !expr tem_eda
#| results: asis
cw <- consistently_wrong(run, "test")
cat(sprintf("Exemplos que **todas** as seeds erram: %d. Exemplos que só **algumas** erram: %d.\n\n",
            sum(cw$always_wrong), sum(cw$sometimes_wrong)))
cat("A distinção importa para decidir o próximo passo: os primeiros são limite do dado ",
    "ou do modelo e não melhoram com mais seeds; os segundos são ruído de otimização e ",
    "indicam que o treino ainda não está estável.\n", sep = "")
```

```{r}
#| eval: !expr (!tem_eda)
#| results: asis
cat("::: {.callout-tip}\n## EDA ausente\n\n",
    sprintf("Rode `just eda %s` para habilitar a análise de erro por classe e o ", m$dataset),
    "cruzamento com propriedades da imagem. O join usa a chave `(split, example_idx)`, ",
    "compartilhada entre o EDA e as predições.\n:::\n", sep = "")
```

------------------------------------------------------------------------

::: {.callout-note appearance="minimal"}
Gerado por `analysis/report.qmd` (pacote `cvlabstats`) a partir dos artefatos em `results/runs/`. A camada de análise depende apenas do contrato de arquivos: não importa código Python, não lê imagens e não treina nada. Ver `docs/ANALISE-R.md`.
:::
